【裁判字號】    98,交抗,61
【裁判日期】    980119
【裁判案由】    聲明異議
【裁判全文】
臺灣高等法院臺中分院刑事裁定          98年度交抗字第61號
抗  告  人  交通部公路總局臺中區監理所
                臺中縣大肚鄉○.
代  表  人  陳增義
代  理  人  陳淑賢
受處分人    甲○○
上列抗告人因受處分人違反道路交通管理處罰條例案件，不服臺
灣臺中地方法院，中華民國 97年11月4日所為裁定（97年度交聲
字第2660、2661、2662、2663、2664、2665、2666、2667、2668
號），提起抗告，本院裁定如下：
    主  文
抗告駁回。
    理  由
一、本件抗告意旨略以：（一）甲○○（以下簡稱受處分人）所
    有之 NU-4817自用小貨車（以下簡稱系爭車輛）分別經逕行
    舉發、當場舉發違反道路交通之行為。（二）受處分人雖主
    張系爭車輛車已於民國 83年9月22日辦理「拒不過戶」註銷
    ，前述經舉發之行為皆發生於「拒不過戶」註銷之後，然而
    其未依道路交通管理處罰條例第85條之規定，檢附相關文件
    證明應歸責人為翁秀蘭。況且第 ABY393213號違規通知單之
    違規駕駛人乃阮章仁，亦非翁秀蘭。（三）抗告人雖逾越違
    反道路交通管理事件統一裁罰基準及處理細則第44條「處罰
    機關應於舉發違反道路交通管理事件通知單送達 2個月內依
    基準表逕行裁決」之規定，然此係因人力不足及實務上運作
    之困難所造成，非恣意違反。且逾 2個月以上之裁決尚符合
    行政程序法第131條第1項及行政執行法第 7條第1項所定之5
    年執行時效內，仍為有效。（四）依95年2月5日施行之行政
    罰法第 27項第1項、第45條，抗告人所為之裁罰並無疑義。
    綜上，請求撤銷原審裁定等語。
二、按道路交通管理處罰條例第89條前段明白表示「法院受理有
    關交通事件，準用刑事訴訟法之規定」，據此可知，立法者
    肯認交通案件與刑事訴訟案件性質上有相通之處，合先敘明
    。
三、經查：
（一）按不能證明被告犯罪者，應諭知無罪之判決。刑事訴訟法
      第 301條定有明文。又刑事訴訟法規定被告有緘默權，被
      告基於不自證己罪原則，自無真實陳述之義務，亦不負自
      證清白之責任（最高法院 93年台上字第664號判例可資參
      照）。就此，立法者特於刑事訴訟法第161條第1項要求：
      就證明被告犯罪一事，檢察官應負舉證責任，並指出證明
      方法。依道路交通管理處罰條例第89條前段準用上開規定
      之結果，可知就受處分人是否有違反道路交通管理處罰條
      例所定之違規行為，抗告人應證明之。倘不能證明時，基
      於罪疑唯輕（或稱有疑唯利被告）原則，法院應諭知撤銷
      處罰之裁定。然立法者亦考量到關於關於證明汽車所有人
      是否即為違  規行為人，有事實上之困難；且交通違規案
      件性質上亦非犯罪案件，因而於道路交通管理處罰條例第
      85 條第1項規定「本條例之處罰，受舉發違反道路交通管
      理事件之受處罰人，認為受舉發之違規行為應歸責他人者
      ，應於舉發違反道路交通管理事件通知單應到案日期前，
      檢附相關證據及應歸責人相關證明文件，向處罰機關告知
      應歸責人，處罰機關應即另行通知應歸責人到案依法處理
      。逾期未依規定辦理者，仍依本條例各該違反條款規定處
      罰。」此規定雖將舉證責任轉換至受處分人，惟此並非課
      予受處分人告知義務。如受處罰人已舉證說明實際另有可
      歸責之人，自不得歸責受處分人（可參照陳敏行政法總論
      第5版第735頁）。查本件受處分人既已證明其於 83年9月
      22日即對系爭車輛辦理「拒不過戶」註銷登記，此亦為抗
      告人所不爭執。抗告人自不能以「受處分人未告知翁秀蘭
      相關證明文件」及「第 ABY393213號違規通知單之違規駕
      駛人乃阮章仁，亦非翁秀蘭。」為由罰之。況且，第ABY3
      93213 號違規通知單之違規駕駛人乃阮章仁，更屬受處分
      人非該件違規駕駛人之確實證據，抗告人豈能忽略此一事
      實而歸責於受處分人。
（二）雖抗告人主張其所為之裁處尚符合行政程序法第131條第1
      項、行政執行法第7條、行政罰法第27條第1項及行政罰法
      第45條之時效規定。然依據前開（一）所論證，抗告人既
      然無法證明受處分人為違規行為人，縱使裁處行為尚未罹
      於時效，亦無法處罰受處分人，自不待多言。
（三）綜上所述，並無積極證據證明受處分人確為車輛之所有人
      或實際駕駛人，自不應受處罰，原處分機關未察，以受處
      分人有前述違規行為之歸責事由據以裁罰，自有未洽；原
      審法院認受處分人聲明異議有理由，將原處分均撤銷，改
      為受處分人不罰之諭知，尚無不合。抗告人仍執前詞提起
      本件抗告，並無理由，應予駁回。
據上論結，應依道路交通管理處罰條例第89條、道路交通案件處
理辦法第26條、刑事訴訟法第412條，裁定如主文。
中    華    民    國    98    年    1     月    19    日
            刑事第八庭    審判長法  官 羅得村
                                法  官 劉榮服
                                法  官 張靜琪
上列正本證明與原本無異。
不得再抗告。
                                書記官 陳俞豪
中    華    民    國    98    年    1     月    19    日


司法院資訊處製作；財團法人民間司法改革基金會備份。
